台灣高等法院高雄分院民事判決　　　　九十一年度重上字第八號
　　上　訴　人　丙○○
　　訴訟代理人　乙○○
　　被　上訴人　甲○○
右當事人間請求回復原狀事件，上訴人對於中華民國九十年十月二十六日臺灣高雄地
方法院八十九年度重訴字第五六六號第一審判決提起上訴，本院判決如左：
    主    文
上訴駁回。
第二審訴訟費用由上訴人負擔。
    事實及理由
一、上訴人起訴主張：被上訴人於民國八十一年十一月間與上訴人及訴外人林俊生、
　　黃國風、陳榮津成立投資協議，約定依各人出資，先在台灣成立公司，再前往大
　　陸，依當地法令，以台灣公司名義與大陸資金合資設立公司，並責由被上訴人全
　　權處理設立公司事宜，上訴人即陸續將資金匯給被上訴人，計投入現金達新台幣
　　（下同）二千零五十五萬二千一百一十八元，及提供機器設備及原物料計二千九
　　百五十二萬七千四百四十七元。詎被上訴人遲未設立新公司，而逕以其在台灣所
　　經營之三記食品股份有限公司（以下簡稱三記公司）與大陸合資成立三記博羅食
　　品有限公司（以下簡稱三記博羅公司），並於八十四年六月一日開始營運街。上
　　訴人發現上情後，乃於八十八年九月六日催告被上訴人於三個月內依協議履行在
　　台灣籌設公司，並以之投資大陸公司之義務，否則依法解除雙方協議；被上訴人
　　於同年十月一日收受，惟迄未履行合約義務，爰以起訴狀之送達，作為行使解除
　　權之意思表示。兩造投資協議既經解除，被上訴人依民法第二百五十九條規定，
　　應負回復原狀之義務，爰請求被上訴人返還上訴人出資額計五千零七萬九千五百
　　六十五元及法定遲延利息。
二、被上訴人則以：兩造於協議前往大陸投資時，從未談及應先在台灣合組新公司，
    再以合組公司之名義與大陸合作投資設廠事宜，惟依協議時大陸相關法令，限制
    須以法人形式與大陸官方合資成立公司，乃約定以被上訴人所負責之台灣三記公
    司名義與大陸官方合資，在廣東省籌設三記博羅公司，並於八十二年二月一日經
    大陸官方批准後設立。其後關於公司營運之規劃、工廠之興建及機器之購買等，
    更委由上訴人全權處理，迄八十四年六月一日工廠開始營運，被上訴人自無債務
    不履行可言等語，資以抗辯。
三、原審對於上訴人之請求，判決上訴人全部敗訴，上訴人全部聲明不服，求為廢棄
    原判決，命被上訴人給付上訴人五千零七萬九千五百六十五元及加付法定遲延利
　　息，並陳明願供擔保請准宣告假執行；被上訴人則求為判決駁回上訴，若受不利
　　判決，願供擔保請准免予假執行。
四、兩造不爭之事實：
  (一)三記博羅公司乃兩造及林俊生、黃國風、陳榮津等五人於八十一年間作成合資協
    議，委由被上訴人前往大陸設立，嗣林俊生、黃國風、陳榮津陸續退股，渠等所
    認股份分別由兩造承受。
  (二)上訴人曾自第一商業銀行分別匯出八十七萬五千元、一百零五萬元、四百六十二
    萬元及五百二十萬元予台灣三記公司，作為系爭大陸投資設廠案出資款 (本院卷
    第四一、四二頁)。
  (三)兩造於投資之初，即約定由被上訴人以台灣三記公司名義與大陸政府合資設廠，
    並於八十二年二月一日經大陸官方批准設立三記博羅公司（本院卷四三頁、五六
    頁、六四頁），於八十四年六月一日工廠開始營運，上訴人並委派其女婿乙○○
    參與三記博羅公司之經營，迄八十四年十月一日止（本院卷第六五頁）。
五、兩造爭點在於：被上訴人有無違反兩造投資協議？上訴人以被上訴人債務不履行
    為由，主張解除契約，是否生解除之效力？
  １、據上訴人於本院陳稱：因台灣三記公司沒有上訴人等投資人名份，沒有保障，
      八十三年七月七日在台北市○○○路林俊生的公司開會時，各股東為保障股東
      權益，即有口頭要求被上訴人在台灣另成立新公司，其後經一再催促，被上訴
　　　人均未履行設立新公司之義務等語。然觀諸上訴人提出，自八十三年四月六日
　　　起至八十四年一月十四日止之數次投資人會議紀錄，除記錄有設廠進度、應確
　　　定各股東股份及比例並股東名冊等有關股權事宜外，均未將此設立新公司之重
　　　要提議加以記錄（本院卷第六六至七三頁）。及證人即當時之股東林俊生於本
　　　院審理中稱：最初協議是要投資台灣三記，以三記公司名義與大陸合資設廠，
　　　後來發現三記博羅公司股東名冊沒有投資股東的名字，才提議要到香港設立一
　　　個控股公司，以保障股東權益；投資時要作投資人名冊，但一直沒有看到投資
　　　人名冊，三記博羅公司的書面資料沒有我的名字，當時已開始建廠，股東因為
　　　沒有名字，開會時提議找律師公證證明大家出資股份，但沒有做（本院卷八七
　　　至八九頁）；證人陳榮津於本院證稱：最初投資時是說在台灣三記投資，以台
　　　灣三記名義到大陸投資設廠，進行籌備，後來大陸設廠的目的已經達到，但是
　　　大陸公司股東沒有我們的名字，股東名冊沒有出來，股東沒有保障，我們要他
　　　給我們大陸股東的權利，後來開會說要以出資股東做一個名冊，但一直沒有做
　　　；七月在林俊生公司開會時，有說要成立一個控股公司以保障股東權益，確定
　　　股東的出資權利（本院卷九十至九二頁）等語。足證在本件投資之初，兩造及
　　　其他投資人即約定以三記公司名義至大陸投資設廠，被上訴人並已依協議完成
　　　公司設立及設廠，惟其後各投資人為求保障股權，始有另行成立控股公司之要
　　　求。
　２、系爭投資協議，既係以三記公司名義在大陸投資設廠營運為其目的，兩造對於
      三記博羅公司確於八十二年二月一日成立、八十四年六月一日設廠完竣開始營
      運一節，又無爭執，並有三記博羅公司證書影本、委派書（原審卷一第三十一
      、一一三頁）可憑，及據證人陳榮津稱：原來運作正常，八十四年九月二十八
      日董事長臨時說要停工，就離開大陸工廠（本院卷九二頁）；乙○○稱：業務
      是我負責，我是上訴人的女婿，上訴人要我去經營；後來營運上有爭執，被上
      訴人趕我出廠，從八十四年十月一日起沒有做（本院卷六十五頁）等語，足認
      兩造實係因營運上爭執而未繼續其合作關係。
　３、依前開說明，本件兩造投資之目的既在前往大陸設廠營利，而被上訴人已經完
　　　成設廠任務，並開工生產，即難認被上訴人悖於與上訴人所締訂合資前往大陸
　　　設廠之協議。至於上訴人於大陸官方批准設廠後，為保障投資之權益，另要求
　　　被上訴人設立控股公司，確定投資人出資權利，因非屬兩造原投資協議所涵蓋
　　　之範圍，被上訴人縱未為之，難認對於原投資協議有債務不履行情事，上訴人
　　　自無片面解除兩造間契約（合資協議）之權利。從而，上訴人於八十八年九月
　　　六日定期催告被上訴人履行債務，及以起訴狀作為解除兩造協議之意思表示，
　　　均不生合法催告及解除之效力。
六、綜上所述，被上訴人既無上訴人所指債務不履行情事，依法上訴人對兩造之契約
　　即無解除權；上訴人執此主張解除契約，進而請求被上訴人應返還出資額五千零
　　七萬九千五百六十五元暨法定遲延利息，為無理由，不應准許；其假執行之聲請
　　亦失所附麗，應併予駁回。原審為上訴人敗訴之判決，並駁回其假執行之聲請，
　　並無不合。上訴意旨指摘原判決不當，求予廢棄改判，為無理由，應予駁回。
七、據上論結，本件上訴為無理由，依民事訴訟法第四百四十九條第一項、第七十八
    條，判決如主文。
中　　　華　　　民　　　國　　九十一　　年　　　四　　　月　　 十七　　 日
                                      臺灣高等法院高雄分院民事第六庭
~B1審判長法官　許明進
~B2　　　法官　李炫德
~B3　　　法官　謝肅珍
右為正本係照原本作成
如對本判決上訴，須於判決送達後二十日內向本院提出上訴狀，其未表明上訴理由者
，應於上訴後二十日內向本院提出上訴理由書（均須按他造當事人之人數附繕本）。
上訴時應提出委任律師或具有律師資格之人之委任狀，並依附註條文規定辦理。
中　　　華　　　民　　　國　　九十一　　年　　　四　　　月　　 十九　　 日
~B法院書記官　鄭翠芬
附註：
民事訴訟法第四百六十六條之一：
對於第二審判決上訴，上訴人應委任律師為訴訟代理人，但上訴人或其法定代理人具
有律師資格者，不在此限。
上訴人之配偶、三親等內之血親、二親等內之姻親，或上訴人為法人、中央或地方機
關時，其所屬專任人員具有律師資格並經法院認為適當者，亦得為第三審訴訟代理人。
第一項但書及第二項情形，應於提起上訴或委任時釋明之。
                                                                        Ｆ
